臺灣彰化地方法院民事判決　95年度再更字第1號
再審原告　　庚○
訴訟代理人　林松虎律師
複 代理 人　甲○○
再審原告　　宙○○
　　　　　　寅○○
　　　　　　丙○○
　　　　　　Ｅ○○（即地○○之.
　　　　　　乙○○
　　　　　　Ｃ○○
　　　　　　Ａ○○
　　　　　　黃○○
　　　　　　壬○○
　　　　　　Ｂ○○○
　　　　　　戊○○○
上　一　人
訴訟代理人　丁○○
再審原告　　子○○
　　　　　　癸○○
　　　　　　己○○
　　　　　　辛○○
　　　　　　辰○○
　　　　　　巳○○
　　　　　　　　　　　　號
　　　　　　玄○○
　　　　　　丑○○○
　　　　　　亥○○
兼上五人共同
訴訟代理人　午○○
　　　　　　　　　　　　樓
再審原告　　卯○○
　　　　　　酉○○○
　　　　　　　　　　　　樓之1.
　　　　　　　　　　　　.S..
　　　　　　申○○
　　　　　　　　　　　　樓之1.
　　　　　　　　　　　　.S..
　　　　　　未○○
　　　　　　　　　　　　.S..
　　　　　　戌○○
　　　　　　　　　　　　北縣中和市第二戶政事務所）
　　　　　　天○○
再審被告　　宇○○
上列當事人間分割共有物事件，再審原告對於中華民國93年1月
30日本院91年度訴字第383號確定判決提起再審之訴，本院於96
年10月4日辯論終結，判決如左：
    主  文
本院91年度訴字第383號民事確定判決廢棄。
再審原告卯○○、巳○○、午○○、辰○○、玄○○、酉○○○
、申○○、未○○、戌○○、亥○○、天○○、寅○○、丑○○○應就其被繼承人張續所遺坐落彰化縣二林鎮○○段第584、607
及608地號、地目建、面積2729.8平方公尺、306.31平方公尺及
40.47平方公尺之三筆土地，應有部分各24分之2辦理繼承登記。
兩造共有如第一項所示之三筆土地，准予合併分割，並應分割為
如附圖丙案即彰化縣二林地政事務所收件日期96年2月16日第275
號土地複丈成果圖所示，即編號Ａ部分、面積509.49平方公尺之
土地，分歸兩造按原應有部分比例維持共有，供道路使用；編號
Ｂ、Ｐ部分、面積各240.28、86.58平方公尺之二筆土地，分歸
再審原告丙○○所有；編號Ｃ部分、面積74.62平方公尺之土地
，分歸再審原告己○○所有；編號Ｄ部分、面積74.62平方公尺
之土地，分歸再審原告癸○○所有；編號Ｅ、面積74.26平方公
尺之土地，分歸再審原告子○○所有；編號Ｆ部分、面積213.21
平方公尺之土地，分歸再審原告寅○○所有；編號Ｇ、面積106.
96平方公尺之土地，分歸再審原告壬○○所有；編號Ｈ部分、面
積106.96平方公尺之土地，分歸再審原告辛○○所有；編號Ｉ部
分、面積106.96平方公尺之土地，分歸再審原告庚○所有；編號
Ｊ、Ｖ部分、面積各103.93、59.74平方公尺之二筆土地，分歸
再審原告Ｃ○○所有；編號Ｋ部分、面積6.83平方公尺之土地，
分歸再審原告Ｂ○○○所有；編號Ｌ部分、面積213.92平方公尺
之土地，分歸再審原告卯○○、巳○○、午○○、辰○○、玄○○、酉○○○、申○○、未○○、戌○○、亥○○、天○○、寅
○○、丑○○○等十三人公同共有；編號Ｍ、Ｕ部分、面積各29
9.30、21.58平方公尺之二筆土地，分歸再審原告戊○○○所有
；編號Ｎ、Ｓ部分、面積各137.67、22.78平方公尺之二筆土地
，分歸再審原告黃○○所有；編號Ｏ部分、面積131.69平方公尺
之土地，分歸再審原告Ａ○○所有；編號Ｑ部分、面積88.85平
方公尺之土地，分歸再審原告乙○○所有；編號Ｒ部分、面積15
3.31平方公尺之土地，分歸再審原告Ｅ○○所有；編號Ｗ部分、
面積213.92平方公尺之土地，分歸再審原告宙○○、再審被告宇
○○按應有部分各2分之1維持共有。
兩造應互為補償之金額詳如附表二所示。
再審及再審前之第一審訴訟費用，由兩造按附表一所示原應有部
分換算之比例分擔。
    事實及理由
壹、程序部分：
一、本件再審原告庚○對本院91年度訴字第383號分割共有物事
    件之確定判決（下簡稱原確定判決），因存在未經合法通知
    逕依聲請而為一造辯論判決及代理權欠缺等情事，認符合民
    事訴訟法第496條第1項第1款及第5款所定再審事由，而於民
    國95年1月16日（以本院繫屬日為準）對該確定判決提起再
    審之訴，因原確定判決係屬固有必要共同訴訟，其訴訟標的
    對於共同訴訟人之全體，必須合一確定，是只需共同訴訟人
    中之一人提起合法之再審之訴，即有同法第56條第1款規定
    之適用，申言之，該一人所提起合法再審之訴之效力及於全
    體，是本院將其他共同訴訟人併列為再審原告，合先敘明。
二、按當事人喪失訴訟能力或法定代理人死亡或其代理權消滅者
    ，訴訟程序在有法定代理人或取得訴訟能力之本人，承受其
    訴訟以前當然停止；又第170條所定之承受訴訟人，於得為
    承受時，應即為承受之聲明，民事訴訟法第170條、第175條
    第1項分別定有明文。查本件訴訟繫屬中，再審原告地○○
    於96年1月16日死亡，其繼承人Ｅ○○聲明承受訴訟，核無
    不合，應予准許。
三、再審原告宙○○、寅○○、丙○○、Ｅ○○、乙○○、Ａ○○、黃○○、壬○○、Ｂ○○○、戊○○○、子○○、癸○○、己○○、辛○○、辰○○、巳○○、玄○○、丑○○○
    、亥○○、午○○、卯○○、酉○○○、申○○、未○○、
    戌○○、天○○等人經合法通知，無正當理由，未於最後言
    詞辯論期日到場，核無民事訴訟法第386條各款所列情形，
    爰依再審被告之聲請，由其一造辯論而為判決。
貳、實體部分：
一、再審被告宇○○於本院91年度訴字第383號分割共有物事件
    之前訴訟程序起訴主張：
    坐落彰化縣二林鎮○○段第584、607及608地號、地目建、
    面積分別為2729.8平方公尺、306.31 平方公尺及40.47平方
    公尺土地（下稱系爭土地），為兩造所共有，應有部分如附
    表所示；其中張續已於49年1月30日死亡，其應有部分由其
    繼承人即再審原告卯○○、巳○○、午○○、辰○○、玄○○、酉○○○、申○○、未○○、戌○○、亥○○、天○○
    、寅○○、丑○○○按應繼分比例公同共有，詎張續上開繼
    承人均怠於辦理繼承登記，茲為訴請分割系爭土地，一併請
    鈞院判令各繼承人辦理繼承登記。而兩造間就系爭三筆土地
    並未訂立不分割之特約，依物之使用目的亦無不得分割之限
    制，且無法協議為分割，爰依民法第823條第1項、第824條
    第2項之規定，訴請依再審被告所提附圖甲案合併分割。又
    為使系爭土地發揮最大經濟效用，懇請為合併分割，而位於
    系爭第584地號與第608、607地號土地中間之同段第609、61
    0地號土地，為十米寬道路，是後來徵收的，並不影響合併
    分割。並聲明：如主文第一項所示，並請依附圖甲案合併分
    割。
二、再審原告於前訴訟程序分別為如下之主張及聲明：
(一)、再審原告午○○、玄○○、卯○○、巳○○部分：
１、附圖甲案中分給張續繼承人之編號十七土地呈前窄後寬之梯
　　形，但因張續繼承人眾多，故希望分得長方形土地，以利日
  　後土地分割利用，所以提出對大家偏差較小之附圖乙案，僅
    將甲案中分配予張續與戊○○○之土地位置互調。
２、張續所遺房屋因係違建已遭拆除，故張續繼承人目前並無使
    用該地；戊○○○之建物的確位於甲案編號十八、十九所示
    位置，其屋本是坐北朝南，即東西寬、南北窄之三合式建築
    頂點，因戊○○○將其房屋三分之一移向西面臨路，故張續
    所持有之土地受到壓縮，目前較平衡考量之移動方式，是將
    戊○○○占有之三筆土地往南側移動，並將張續所持有之土
    地移至戊○○○占有之三筆土地之北邊，以減少張續繼承人
    之損失，而略為縮小戊○○○所擴大之利益，否則依甲案可
    能會影響到臨路的寬度問題。並聲明：求為適當判決。
(二)、再審原告亥○○、天○○部分：
    希望依乙案分割，並聲明：求為適當判決。
(三)、再審原告丁○○、戊○○○部分：
    同意依甲案分割，並聲明：求為適當判決。
(四)、再審原告宙○○、Ｃ○○、丙○○、乙○○、Ａ○○、庚○
    、子○○、癸○○、己○○、壬○○部分：未於最後言詞辯
    論期日到場，惟據其等提出之同意書，均同意依甲案分割；
    被告宙○○並表示願與原告繼續保持共有，並聲明：求為適
    當判決。。
(五)、再審原告辰○○部分：未於最後言詞辯論期日到場，惟據其
    前之聲明及陳述略以：
    不同意依甲案分割，並聲明：求為適當判決。
(六)、再審原告寅○○、地○○、黃○○、Ｂ○○○、辛○○、酉
    ○○○、申○○、未○○、戌○○、丑○○○部分：未於最
    後言詞辯論期日到場，亦未提出書狀作任何聲明或陳述。
三、本件原審對於再審被告宇○○之請求乃判決全部勝訴（再審
    原告卯○○等13人應辦理繼承登記，並依附圖甲案合併分割
    系爭土地），再審原告當時均未提出上訴。
四、本件再審意旨略以：
(一)、再審原告庚○起訴主張：
１、再審原告與再審被告間請求分割共有物事件，經鈞院以91年
    度訴字第383號判決確定，惟查再審原告戌○○於前審訴訟
    終結前業已成年，依法應由其承受訴訟，乃前審竟以訴外人
    Ｄ○○為戌○○之法定代理人，續行訴訟程序，其代理權顯
    有欠缺；又前審於共同訴訟人戌○○成年後，未經合法通知
    ，原確定判決逕依聲請而為一造辯論判決，適用法規亦顯有
    錯誤，爰依民事訴訟法第496條第1項第1款及第5款之規定，
    對該原確定判決提起再審之訴。
２、兩造所共有之系爭土地，原係為二林段第458地號，嗣因土
    地分割及都市計劃徵收土地之情事，系爭土地乃由原地號第
    458號分割增加第458之1、第458之2及458之3地號，而其中
    因被徵收之土地從中縱向修建為公路，乃造成系爭土地被分
    割為兩地塊，又因二林鎮公所徵收修建公路之土地，溢於所
    需，撤銷部分徵收之土地返還原共有人，遂造成系爭土地除
    地理上區分為兩地塊外，行政編制上亦分割為三個地號，即
    更名後之儒生段第584地號、第607地號及第608號土地，亦
    即系爭土地。因系爭土地於被徵收前原屬二林段第458地號
    土地，僅因原土地部分被徵收修築公路，遂造成原為同一筆
    地號之土地，分割為三筆不同地號之情形。然三筆之共有人
    及其應有部分比例均為相同，地目亦為同一，且除無法送達
    書狀與之聯繫之當事人外，即便採不同分割方案之共有人，
    亦皆同意採合併分割，應可認兩造均同意就系爭土地為合併
    分割。再者，本於土地過於細分，並不利土地之利用，合併
    分割較符合經濟效益及土地使用之目的等諸情，並應衡酌共
    有物之性質、價格、經濟效用、使用情形及公共利益、全體
    或多數共有人利益等因素，且兼顧公平之原則等，又兩造就
    系爭土地並未訂立不分割特約，亦無依物之使用目的有不得
    分割限制，爰依民法第823條第1項、第824條第2項之規定，
    訴請依再審原告庚○所提附圖丙案合併分割。又其中原共有
    人張續已於49年1月30日死亡，即其應有部分由其繼承人即
    卯○○、巳○○、辰○○、午○○、玄○○、酉○○○、申
    ○○、未○○、戌○○、亥○○、天○○、寅○○、丑○○○等13人按應繼分比例公同共有，因其怠於辦理繼承登記，
    一併訴請判令各繼承人辦理繼承登記。
３、前審判決所採取之甲方案，其就共有人所分得之土地位置，
    雖尊重多數共有人之意思，並兼顧土地利用狀況之現狀，然
    兩造共有人分得之土地與其應有部分之比例未盡相符，且為
    便利通行而維持共有狀態之A部分公用道路，僅保留373.23
    平方公尺（即為6米道路），因道路寬度顯小於公路之寬度
    ，造成靠近公路側與靠近保留共有道路側之土地價值不相當
    。況6米道路之道路寬度過於窄小，非但不利雙向通行，且
    亦有消防安全上之顧慮，故依甲土地分割方案，不僅共有人
    分割土地大小比例，未符各共有人所應得，且就分得非近公
    路土地價值較低之共有人，亦未有合理之補償措施，故甲分
    割方案顯不符合公平原則。
４、而就本案再審原告庚○所提出之丙方案，共有人所分得之土
    地之位置較甲方案而言大抵未變，僅就各共有人分得土地面
    積，依照各共有人應分得土地之比例為分割。又就維持共有
    狀態之A部分公用道路保留面積擴大為509.49平方公尺（即
    為9米道路），使保留道路之寬度較於接近公路之寬度，而
    縮小鄰近公路兩旁與非近公路旁土地之價值差異，使各共有
    人依其共有比例分得之土地價值較為相當，而不用互為補償
    ，非但簡化土地分割之繁複，且亦兼顧分割公平原則等語。
    並聲明：如主所示。
(二)、再審原告午○○、Ｆ○○、丑○○○、巳○○、辰○○、亥
    ○○方面：未於最後言詞辯論期日到場，惟據其前之聲明及
    陳述略以：
    不同意再審原告庚○所提出之丙案，因該案編號Ａ維持共有
    部分將迴車道加大，會負擔較多的迴車道土地，故不同意丙
    案，主張依前審判決所採之甲方案等語，並聲明：求為適當
    判決。
(三)、再審原告戊○○○、Ｃ○○方面：未於最後言詞辯論期日到
    場，惟據其前之聲明及陳述略以：
    同意再審原告庚○所主張丙分割方案，並聲明：求為適當判
    決。
(四)、再審原告辛○○、壬○○、Ａ○○、乙○○、丙○○、宙○○、Ｅ○○、黃○○、寅○○方面：
    未於最後言詞辯論期日到場，惟據其等提出之同意書，均同
    意依丙案分割；再審原告宙○○並表示願與再審被告宇○○
    繼續保持共有。
(五)、再審原告子○○、癸○○、己○○、Ｂ○○○、酉○○○、
    申○○、未○○、戌○○、卯○○、天○○部分：未於最後
    言詞辯論期日到場，亦未提出書狀作任何聲明或陳述。
五、再審被告宇○○則以：
    同意再審原告庚○所主張丙分割方案，且分割後願與再審原
    告宙○○繼續保持共有，並聲明：求為適當判決。
六、原確定判決是否有再審事由而應再開再審程序：
(一)、按再審之訴，應於三十日之不變期間內提起。前項期間，自
    判決確定時起算，民事訴訟法第500條定有明文。又當事人
    對於終局判決提起再審之訴，於起訴時該終局判決雖尚未確
    定，但於為裁判時，該終局判決已確定者，自不得以該再審
    之訴於起訴時不合法為由，以裁定駁回。經查，本件原確定
    判決法院係於93年1月9日一造言詞辯論終結，並於同年1 月
    30日宣示判決，此有該卷宗可稽（見原確定判決卷2第70 至
    73頁）。然因原確定判決共同訴訟人之一即再審原告戌○○
    於言詞辯論終結前即已成年（72年1月17日生），且其於88
    年9月1日已出境，並於90年9月27日辦理遷出登記（遷往國
    外，住址不詳），惟原確定判決法院誤以戌○○仍未成年，
    而對其在國內之原法定代理人Ｄ○○送達言詞辯論期日通知
    書，並依該審原告宇○○之聲請，准其就戌○○部分為一造
    辯論判決，進而對其原法定代理人Ｄ○○送達民事判決書，
    此有戌○○戶籍謄本、內政部警政署入出境管理局函文、辯
    論庭筆錄、送達回證等各在原確定判決卷宗可按（見原確定
    判決卷2第165、168頁；第70至73頁；第64、138頁）。迨再
    審原告庚○發現上開瑕疵後，乃於94年8月23日以戌○○應
    送達處所不明為由，向原確定判決法院聲請對戌○○為公示
    送達該判決正本，經該審法院核准其聲請為公示送達並為公
    告，再審原告並依該審法院裁定，於94年9月30日登報（國
    外版）公示送達等情，亦有原確定判決卷宗可考，則該原確
    定判決書送達戌○○，應自登載報紙翌日起60日生效（民事
    訴訟法第152條參照），再加上訴期間20日及最長之在途期
    間72日（民事訴訟法第162條、第440條），合計152日，即
    原確定判決迄95年3月1日始告確定在案。本件再審原告庚○
    雖於原確定判決確定之前，即於95年1月16日就原確定判決
    提起再審之訴，而有瑕疵，然本件再審之訴，既因期間之經
    過，即至95年3月1日，原確定判決確定後，而補正該瑕疵，
    則本件再審原告庚○提起本件再審之訴，於法自無不合，合
    先敘明。
(二)、次按「有下列各款情形之一者，得以再審之訴對於確定終局
    判決聲明不服。一、適用法規顯有錯誤，…，五、當事人於
    訴訟未經合法代理者。」，民事訴訟法第496條第1項第1款
    、第6款分別定有明文。經查，原確定判決共同訴訟人之一
    即再審原告戌○○於言詞辯論終結前即已成年（72年1月17
    日生），其母Ｄ○○已然喪失對戌○○之法定代理權，復未
    經當事人戌○○選任為訴訟代理人，依法自應由業已取得訴
    訟能力之本人即戌○○承受訴訟，惟前審法院竟仍以Ｄ○○
    為戌○○之法定代理人，代理戌○○本人為訴訟行為，其代
    理權顯有欠缺，且該代理權之欠缺亦因前審訴訟程序之終結
    而不能補正；又戌○○成年後，在其本人依據民事訴訟法第
    170條規定聲明承受訴訟前，前審訴訟程序應當然停止，惟
    前審法院既未依同法第178條停止訴訟程序，復未依職權裁
    定命戌○○續行訴訟，且未於相當時期通知業已取得訴訟能
    力之戌○○本人到場，即依到場當事人之聲請，逕依一造辯
    論而為判決，其適用法規亦顯有錯誤（民事訴訟法第170條
    、第178條及第386條第1款）。綜上，原確定判決既有前揭
    法條所示之再審事由，則再審原告執此而提起本件再審之訴
    求予廢棄，為有理由，應予准許，爰諭知如主文第1項所示
    ，並由本院就本院91年度訴字第383號之前訴為再開及續行
    其訴訟程序而再為裁判。
七、按因繼承、強制執行、公用徵收或法院之判決，於登記前已
    取得不動產物權者，非經登記，不得處分其物權，民法第75
    9條著有規定。又分割共有物，性質上為處分行為，依民法
    第759條規定，共有不動產之共有人中有人死亡時，於其繼
    承人未為繼承登記以前，固不得分割共有物。惟上訴人如於
    本件訴訟中，請求死亡共有人之繼承人辦理繼承登記，並合
    併對繼承人及其餘共有人為分割共有物之請求，不但符合訴
    訟經濟原則，抑與民法第759條及強制執行法第130條規定之
    旨趣無違（最高法院69年台上字第1012號判例意旨參照）。
    經查：系爭三筆土地原共有人之一張續已於49年1月30日死
    亡，再審原告卯○○、巳○○、午○○、辰○○、玄○○、
    酉○○○、申○○、未○○、戌○○、亥○○、天○○、寅
    ○○、丑○○○等十三人分別為其繼承人，迄均未辦理繼承
    登記等情，業據再審被告宇○○所提出土地登記謄本、戶籍
    謄本、繼承系統表、除戶謄本為證，堪認再審原告此部分之
    主張為真實。從而，原告依據首開規定於系爭土地分割之處
    分行為前，請求再審原告卯○○等13人一併辦理繼承登記，
    核無不合，應予准許，爰判決如主文第2項所示。又依卷內
    系爭土地登記簿謄本所載，再審原告卯○○等13人雖已辦理
    繼承登記，惟該繼承登記既係由再審被告宇○○依照前確定
    判決而為辦理，因該確定判決存有再審事由而經本院廢棄，
    已見前述，則前開繼承登記即有無效之事由，附此敘明。
八、本件再審原告主張系爭三筆土地為兩造所共有，各共有人之
    應有部分如附表所示。又系爭土地並無因物之使用目的不能
    分割情形，兩造就系爭三筆土地亦未訂有不分割協議，且又
    無法協議分割之事實，業據其等提出土地登記謄本、地籍圖
    謄本在卷為證，經核相符，且為再審被告及曾到庭其餘再審
    原告等所不爭執，應信為真實；此外，系爭三筆土地原係為
    二林段第458地號土地，嗣因土地分割及都市計劃徵收土地
    之情事，系爭土地乃由原地號第458號分割增加第458之1、
    第458之2及458之3地號，而其中因被徵收之土地從中縱向修
    建為公路，乃造成系爭土地被分割為兩地塊，又因彰化縣二
    林鎮公所徵收修建公路之土地，溢於所需，撤銷部分徵收之
    土地返還原共有人，遂造成系爭土地除地理上區分為兩地塊
    外，行政編制上亦分割為三個地號，即重測後之儒生段第
    584地號、第607地號及第608號土地，有土地登記簿謄本三
    份及地籍圖謄本乙份附卷可稽，復為再審被告及曾到庭其餘
    再審原告等所不爭執，故系爭三筆土地係分割自同一筆土地
    ，且共有人及應有部分均無變更，揆諸最高法院85年度台上
    字第94 3號之裁判意旨，自得予以合併分割。是以再審原告
    依民法第823條第1項、第824條第2項之規定，請求合併分割
    系爭三筆土地，於法有據，應予准許。
九、至分割方案，本院審酌：(1)、因原確定判決所採取之甲方案
    ，兩造共有人分得之土地與其應有部分之比例未盡相符，且
    為便利通行而維持共有狀態之A部分公用道路，僅保留373.2
    3平方公尺（即為6米道路），較不利雙向通行；此外，該道
    路之寬度亦顯小於公路之10米寬度，造成靠近公路側與靠近
    保留共有道路側之土地價值不相當，且未就分得非近公路土
    地價值較低之共有人，作合理之補償措施，故甲分割方案顯
    不符合公平原則。是再審原告午○○、Ｆ○○、丑○○○、
    巳○○、辰○○、亥○○等6人主張仍依原確定判決所採取
    之甲方案分割，即無可採。(2)、至乙方案部分因張續之繼承
    人於再審程序中已不再主張該案而改採甲案，且若採乙案則
    再審原告戊○○○居住多年之三合院並無法坐落在其分配之
    土地上，將面臨分割後遭拆除之命運，是採乙案分割將無法
    兼顧全體共有人之利益。(3)、就再審原告庚○所提出之丙方
    案，因各共有人所分得之土地之位置較甲方案而言大抵未變
    ，僅就各共有人分得土地面積，依照各共有人應分得土地之
    比例為分割。又就維持共有狀態之A部分公用道路保留面積
    擴大為509.49平方公尺（即為9米道路），使保留道路之寬
    度較於接近公路之10米寬度，而縮小鄰近公路兩旁與非近公
    路旁土地之價值差異，使各共有人依其共有比例分得之土地
    價值較為相當，較符公平原則，且該方案已經高達13人（即
    再審原告宙○○、丙○○、寅○○、壬○○、辛○○、庚○
    、Ｃ○○、戊○○○、黃○○、Ａ○○、乙○○、地○○及
    再審被告宇○○）之共有人同意，其合計共有比例亦已超過
    全部共有比例二分之一，較符合大多數共有人之意願。(4)、
    綜上，本院審酌兩造意願、各自占用土地位置、使用現況、
    分割後兩造均應有適當之聯外道路，及分割後土地應保持方
    正，以利將來之利用，及避免減少土地價值等情，認再審原
    告主張依附圖丙案所示之方法分割，較符合共有人全體之利
    益，應予採用，爰諭知分割方法如主文第三項所示。
十、末按分割共有物之訴，以原物為分配時，如共有人中，有不
    能按其應有部分受分配者，得以金錢補償之，民法第824 條
    第3項定有明文。另共有物之原物分割，依民法第825條規定
    觀之，係各共有人就存在於共有物全部之應有部分互相移轉
    ，使各共有人取得各自分得部分之單獨所有權。故原物分割
    而應以金錢為補償者，倘分得價值較高及分得價值較低之共
    有人均為多數時，該每一分得價值較高之共有人即應就其補
    償金額對於分得價值較低之共有人全體為補償，並依各該短
    少部分之比例，定其給付金額，方符共有物原物分割為共有
    物應有部分互相移轉之本旨（最高法院85年台上字第2676號
    判例意旨參照）。經查，系爭土地依附圖所示丙方案分割結
    果，有部分共有人未能按其應有部分受分配，且兩造所各自
    取得之土地形狀、所在位置、交通情形等均有所差異，經濟
    價值顯有不同，為使兩造分得之土地價值均等，揆諸前揭說
    明，應有以金錢補償之必要。至於兩造互為補償之標準，業
    經本院囑託環宇不動產估價師事務所就附圖丙案所示分割方
    法為鑑定，經核閱其鑑定報告內容已就系爭土地之法令分析
    、影響價格之區域因素、土地特性、區域不動產市場概況等
    均有詳細之分析與說明，堪認該報告書之鑑價結果尚屬合理
    、公允，應可作為補償之依據。因此，本院參酌環宇不動產
    估價師事務所鑑價之結果，認為系爭土地採附圖丙案分割後
    ，兩造應互為補償之金額詳如附表二所示之金額。
十一、據上論結：本件再審之訴為有理由，依民事訴訟法第505條
    、第385條第1項前段、第78條、第80條之1、第85條第1項但
    書、第2項，判決如主文。
中　　華　　民　　國　　96　　年　　10　　月　　18　　日
                  民事第二庭    法　官　康弼周
以上正本係照原本作成。
如對判決上訴，應於判決送達後20日內向本院提出上訴狀（須附
繕本）。
中　　華　　民　　國　　96　　年　　10　　月　　18　　日
                                書記官  林文斌
┌─────────────────────────┐
│附表一：                                          │
├──┬─────┬────────────────┤
│編號│共有人姓名│應有部分（訴訟費用負擔比例）    │
├──┼─────┼────────────────┤
│ １ │宇○○    │１＼２４                        │
├──┼─────┼────────────────┤
│ ２ │宙○○    │１＼２４                        │
├──┼─────┼────────────────┤
│ ３ │寅○○    │２００＼２４０８                │
├──┼─────┼────────────────┤
│ ４ │丙○○    │３０６６＼２４０８０            │
├──┼─────┼────────────────┤
│ ５ │Ｅ○○    │２＼３６                        │
├──┼─────┼────────────────┤
│ ６ │乙○○    │１＼３６                        │
├──┼─────┼────────────────┤
│ ７ │Ａ○○    │５０＼８００                    │
├──┼─────┼────────────────┤
│ ８ │黃○○    │５０＼８００                    │
├──┼─────┼────────────────┤
│ ９ │壬○○    │１＼２４                        │
├──┼─────┼────────────────┤
│１０│Ｂ○○○  │６４＼２４０８０                │
├──┼─────┼────────────────┤
│１１│庚○      │１＼２４                        │
├──┼─────┼────────────────┤
│１２│戊○○○  │３＼２４                        │
├──┼─────┼────────────────┤
│１３│Ｃ○○    │１８０＼２４０８                │
├──┼─────┼────────────────┤
│１４│子○○    │７０＼２４０８                  │
├──┼─────┼────────────────┤
│１５│癸○○    │７０＼２４０８                  │
├──┼─────┼────────────────┤
│１６│己○○    │７０＼２４０８                  │
├──┼─────┼────────────────┤
│１７│辛○○    │１＼２４                        │
├──┼─────┼────────────────┤
│１８│卯○○    │(一)張續業已亡故，其應有部分２＼２│
│１９│巳○○　  │  ４由編號１８至３０之繼承人公同│
│２０│午○○　  │　共有。                        │
│２１│辰○○　  │(二)左揭繼承人應連帶負擔訴訟費用２│
│２２│玄○○　  │　＼２４。                      │
│２３│酉○○○  │　　　　　　　　　              │
│２４│申○○    │                                │
│２５│未○○　  │                                │
│２６│戌○○    │　　　　　　　　　              │
│２７│亥○○    │　　　　　　　　　              │
│２８│天○○    │　　                            │
│２９│寅○○    │　　　　　　　　　              │
│３０│Ｇ○○○  │                                │
└──┴─────┴────────────────┤
